ACORDAO-COMPLETO-2369162

ACÓRDÃO 2164/2019 ATA 35/2019 - PLENÁRIO

VISTOS, relatados e discutidos estes autos em que se aprecia recurso interposto pelo Sr. Eduardo Hallak, com fundamento no art. 15, caput, da Lei nº 12.527/2011, contra decisão proferida pelo Ministro Benjamin Zymler nestes autos, denegando a concessão de cópia do TC-Processo 003.190/2019-6, requerida pelo interessado mediante a manifestação 313197, da Ouvidoria deste Tribunal,
ACORDAM os Ministros do Tribunal de Contas da União, reunidos em sessão do Plenário, ante as razões expostas pelo Relator, em:
9.1. com fundamento no art. 15 da Lei 12.527/2011, c/c o artigo 28 da Resolução-TCU 249/2012, conhecer do recurso e a ele negar provimento;
9.2. dar ciência deste acórdão ao recorrente.

Recurso administrativo contra decisão que denegou a concessão de cópia de processo.

não há.

3. Interessados/Responsáveis:
3.1. Interessado: Eduardo Telles Pires Hallak (CPF XXX.274.757-XX).

13.1. Ministros presentes: Ana Arraes (na Presidência), Walton Alencar Rodrigues, Benjamin Zymler, Augusto Nardes (Relator) e Raimundo Carreiro.
13.2. Ministros-Substitutos convocados: Augusto Sherman Cavalcanti e Marcos Bemquerer Costa.
13.3. Ministro-Substituto presente: Weder de Oliveira.

AUGUSTO NARDES

Adoto como relatório a instrução da lavra da Ouvidoria do Tribunal, com os ajustes de forma que considero pertinentes:
“Trata-se de recurso interposto pelo Sr. Eduardo Hallak, com fundamento no art. 15, caput, da Lei nº 12.527/2011, contra decisão proferida pelo Ministro Benjamin Zymler nos autos da Solicitação nº Processo 008.537/2019-4, denegando a concessão de cópia do TC 003.2190/2019-6, requerida pelo interessado mediante a manifestação 313197 (peça 1) , de 15/4/2019, transcrita abaixo: 
‘Eduardo Hallak, cidadão brasileiro, vem, com fundamento no artigo 10 da Lei 12.527/2011 (‘Lei de Acesso à Informação’) , em referência ao teor da reportagem veiculada pelo site de notícias RM Consult em 12/04/2019, sobre a representação promovida pelo Procurador Federal Marinus Eduardo de Vries Marsico perante o Tribunal de Contas da União, para que sejam apuradas as possíveis irregularidades em Parcerias de Desenvolvimento Produtivo envolvendo laboratórios farmacêuticos públicos e o laboratório ucraniano Indar S.A., vem requerer que lhe seja disponibilizada a cópia integral do processo nº Processo 003.190/2019-6, de relatoria do Exmo. Ministro Benjamin Zymler, referente a representação supracitada, em especial, cópia (i) da petição inicial da representação e (ii) dos documentos que a instruem, assim como (iii) de eventuais decisões já proferidas pelo Exmo. Ministro relator. 
Por fim, havendo informação sigilosa, as cópias ainda assim devem ser fornecidas pela Administração Pública, ocultando-se os trechos sigilosos, com o fornecimento das informações não sigilosas, nos termos do art. 7º, § 2º, da LAI, que assim dispõe: ‘§ 2º Quando não for autorizado acesso integral à informação por ser ela parcialmente sigilosa, é assegurado o acesso à parte não sigilosa por meio de certidão, extrato ou cópia com ocultação da parte sob sigilo.’ 
O indeferimento do pedido se deu com fulcro no disposto no § 1º do art. 5º da Resolução TCU 249/2012, que estabelece que ‘o direito de acesso aos documentos ou às informações neles contidas utilizados como fundamento da tomada de decisão e do ato administrativo será assegurado com a edição do ato decisório respectivo, que, no caso de processo de controle externo, será o acórdão do TCU ou despacho do relator com decisão de mérito’. 
Como não houve ainda a edição de qualquer ato decisório no referido processo, encontrando-se os respectivos autos na Secretaria de Controle Externo da Saúde para manifestação da unidade técnica, entendeu o Ministro-Relator pela impossibilidade de atender ao pleito naquele momento, conforme despacho à peça 3. 
Diante disso, a decisão do Ministro Relator foi comunicada ao interessado por esta Ouvidoria, mediante o Sisouv, em 23/7/2019 (peça 2) . 
Inconformado, o Sr. Eduardo cadastrou em 7/8/2019 nova manifestação, sob o número Sisouv 316629 (peça 4) , recorrendo da decisão pelo indeferimento do pedido de cópia e alegando o que se segue: 
‘O recorrente, vem, tempestivamente e com fundamento no artigo 15 da Lei 12.527/2011 (‘Lei de Acesso à Informação’) interpor recurso contra a decisão que indeferiu o requerimento de cópias do TC Processo 003.190/2019-6, em razão de reportagem veiculada pelo site de notícias em 12/04/2019 sobre a representação promovida pelo Procurador Federal Marinus Eduardo de Vries Marsico perante o Tribunal de Contas da União, para que sejam apuradas as possíveis irregularidades em Parcerias de Desenvolvimento Produtivo envolvendo laboratórios públicos e o laboratório ucraniano Indar S.A. Contudo, em despacho que acolheu a manifestação e indeferiu o pedido de cópia do TC Processo 003.190/2019-6 o Relator Dr. Benjamin Zymler decidiu, com base na Resolução TCU 249/2012, que o direito de acesso aos documentos ou às informações neles contidas, dependem da edição de acórdão do TCU ou despacho do relator com decisão de mérito - logo, por se encontrarem os autos na Secretaria de Controle Externo para manifestação, não há como ser fornecida as cópias ou informações requeridas. Em que pese tais argumentações, a simples cópia da petição inicial e dos documentos que a instruem, pode ser atendida sem prejudicar qualquer tomada de decisão, não fornecendo por si só qualquer informação prejudicial à futura tomada de decisões, o requerente solicita que lhe seja disponibilizada as informações não sigilosas contidas na inicial e em seus documentos não embarcadas pelas exceções de sigilo industrial e fundamento de tomada de decisão, devendo ser fornecidos, mesmo que de maneira genérica, os conteúdos, tópicos e documentos que instruem a inicial, com apenas os trechos sigilosos sendo tarjados - em conformidade com o art. 7º, § 2º, da LAI, que assim dispõe: §2º Quando não for autorizado acesso integral à informação por ser ela parcialmente sigilosa, é assegurado o acesso à parte não sigilosa por meio de certidão, extrato ou cópia com ocultação da parte sob sigilo’.
Ante o exposto, propõe-se o encaminhamento dos autos à Secretaria das Sessões, para sorteio do relator, visto tratar-se de recurso contra ato de autoridade do TCU, de acordo com a Portaria-TCU 169/2012, art. 3º.”
	É o relatório.

Não atuou.

PEDIDO DE CÓPIA DE PROCESSO DE REPRESENTAÇÃO. INDEFERIMENTO PELO RELATOR. RECURSO COM FUNDAMENTO NA LEI DE ACESSO À INFORMAÇÃO. CONHECIMENTO. NÃO PROVIMENTO.

ADMINISTRATIVO (ADM)

Ouvidoria e Secretaria de Controle Externo da Saúde.

Em apreciação recurso interposto pelo Sr. Eduardo Hallak, com fundamento no art. 15, caput, da Lei nº 12.527/2011, contra decisão proferida pelo Ministro Benjamin Zymler nestes autos, denegando a concessão de cópia do TC-Processo 003.190/2019-6, requerida pelo interessado mediante a manifestação 313197, da Ouvidoria deste Tribunal.
2.	Cuida o TC-Processo 003.190/2019-6 de Representação do Procurador Marinus Eduardo de Vries Marsico acerca de possíveis irregularidades e antieconomicidade na relação de cooperação técnico-científica firmada entre o governo brasileiro, por meio dos laboratórios públicos, com a participação do Ministério da Saúde (MS) , e o laboratório estatal ucraniano Indar S.A, que teve prosseguimento apesar de infrutífera há mais de 12 (doze) anos no quesito de transferência de tecnologia, entre outras ocorrências.
3.	Originalmente, o requerente, com fundamento no artigo 10 da Lei 12.527/2011 (Lei de Acesso à Informação) , em referência ao teor da reportagem veiculada pelo site de notícias RM Consult em 12/04/2019, requereu que lhe fosse disponibilizada a cópia integral do processo nº Processo 003.190/2019-6, de relatoria do Exmo. Ministro Benjamin Zymler (peça 2 do TC-Processo 008.537/2019-4) .
4.	Em despacho à peça 4 daqueles autos, o Ministro Benjamin Zymler pronunciou-se nos seguintes termos:
“Acolho a manifestação da unidade técnica (peça 3) e indefiro o pedido de cópia integral do TC Processo 003.190/2019-6 formulado pelo Sr. Eduardo Hallak, tendo em vista o disposto no § 1º do art. 5º da Resolução TCU 249/2012, que estabelece que ‘o direito de acesso aos documentos ou às informações neles contidas utilizados como fundamento da tomada de decisão e do ato administrativo será assegurado com a edição do ato decisório respectivo, que, no caso de processo de controle externo, será o acórdão do TCU ou despacho do relator com decisão de mérito’ (grifou-se) . 
Como ainda não houve a edição de qualquer ato decisório no referido processo, encontrando-se os respectivos autos na Secretaria de Controle Externo da Saúde para manifestação da unidade técnica, não há como ser atendido o pleito formulado no presente momento. 
Dê-se ciência do presente despacho ao solicitante, encaminhando-lhe cópia do inteiro teor da manifestação da unidade técnica (peça 3) .”
5.	A manifestação da unidade técnica a que se reporta o relator, por sua vez, foi vazada pela SecexSaúde nos seguintes termos (peça 3 do TC-Processo 008.537/2019-4) :
“Trata-se da Manifestação 313197 da Ouvidoria (peça 2) , por meio da qual o Sr. Eduardo Hallak, CPF 056.274.757-57, na qualidade de cidadão, solicita cópia integral do TC Processo 003.190/2019-6, em especial das peças referentes à petição inicial da representação, aos documentos, e às eventuais decisões já proferidas pelo Ministro Relator Benjamin Zymler no âmbito do processo.
2.	Os arts. 144 e 145 do Regimento Interno do TCU estabelecem, verbis:
Art. 144. São partes no processo o responsável e o interessado.
§ 1º Responsável é aquele assim qualificado, nos termos da Constituição Federal, da Lei Orgânica do Tribunal de Contas da União e respectiva legislação aplicável.
§ 2º Interessado é aquele que, em qualquer etapa do processo, tenha reconhecida, pelo relator ou pelo Tribunal, razão legítima para intervir no processo.
Art. 145. As partes podem praticar os atos processuais diretamente ou por intermédio de procurador regularmente constituído, ainda que não seja advogado.
3.	O solicitante, por não ser responsável ou interessado, nos moldes acima delineados, não se enquadra no conceito de parte, motivo pelo qual não poderia, a princípio, exercitar as prerrogativas processuais previstas no Regimento Interno desta Corte, dentre as quais se incluem o pedido de vista e/ou cópia de processos (art. 163 do RITCU) .
4.	Para exercitar quaisquer faculdades processuais, o solicitante teria que se valer do art. 146 do RITCU, habilitando-se como interessado, mediante pedido de ingresso escrito e devidamente fundamentado, demonstrando, de forma clara e objetiva, razão legítima para intervir no processo. Em razão disso, a solicitação em exame não atende aos dispositivos regimentais atinentes à matéria.
5.	Com o advento da Lei 12.527/2011 (Lei de Acesso à Informação) , foram regulados os procedimentos a serem observados pela União, estados, Distrito Federal e municípios com o fim de garantir o direito ao acesso a informações previsto nos arts. 5º, inciso XXXIII, 37, § 3º, inciso II, e 216, § 2º, da Constituição Federal.
6.	Segundo o art. 7º, inciso VII, alínea ‘b’, da mencionada Lei, o acesso à informação compreende, entre outros, o direito de obter informação relativa ‘ao resultado de inspeções, auditorias, prestações e tomadas de contas realizadas pelos órgãos de controle interno e externo, incluindo prestações de contas relativas a exercícios anteriores’. (grifo nosso) 
7.	No âmbito do Tribunal de Contas da União, foi editada a Resolução 249/2012 para definir os procedimentos afetos à implantação da sistemática disposta pela Lei 12.527/2011. O art. 4º, inciso VII, alínea ‘b’, desse normativo repete a disposição legal e estabelece ser direito de qualquer interessado obter, junto ao TCU, informação relativa ‘ao resultado de inspeções, auditorias, prestações e tomadas de contas realizadas pelo Tribunal, incluindo prestações de contas relativas a exercícios anteriores’. (grifo nosso) 
8.	Em acréscimo, o § 1º do citado art. 4º esclarece que:
o direito de acesso aos documentos ou às informações neles contidas utilizados como fundamento da tomada de decisão e do ato administrativo será assegurado com a edição do ato decisório respectivo, que, no caso de processo de controle externo, será o acórdão do TCU ou despacho do relator com decisão de mérito. (grifo nosso) 
9.	Na mesma linha, o Voto condutor do Acórdão 1219/2013-TCU-Plenário, da relatoria do Ministro Walton Alencar Rodrigues alerta que:
Com efeito, apenas com a prolação de ato decisório de mérito, seja ele proferido mediante despacho ou acórdão, nasce o direito ao acesso à informação, consagrado na multicitada Lei de Acesso à Informação, nos processos de controle externo. Antes disso, a norma aplicável aos processos de controle externo em tramitação neste Tribunal é a Lei Orgânica do TCU e o seu respectivo Regimento Interno.
10.	Ante aos critérios estabelecidos pela LAI, pela Resolução TCU 249/2012 e pela jurisprudência do Tribunal, informa-se que o TC Processo 003.190/2019-6, de relatoria do Ministro Benjamin Zymler, objeto do pedido de cópia pelo solicitante, encontra-se aberto nesta unidade técnica, aguardando instrução, não dispondo, até então, do ato decisório respectivo ou de despacho do relator com decisão de mérito.
11.	Dessa forma, considerando as qualificações do manifestante e o status processual do referido processo, vê-se que a solicitação em exame não atende aos dispositivos legais e regimentais que regulam a matéria.
12.	Diante do exposto, considerando a competência delegada pela Portaria-SecexSaúde 1/2019, art. 2º, incisos II e III, submeto os autos à consideração do Relator do TC Processo 003.190/2019-6, Ministro Benjamin Zymler, propondo:
12.1	 conhecer da presente solicitação;
12.2	 indeferir o pedido de cópia do TC Processo 003.190/2019-6, com base no disposto no art. 4º, §1º, da Resolução TCU 249/2012, tendo em vista que o referido processo ainda não foi apreciado por esta Corte;
12.3	 comunicar ao solicitante, por intermédio da ouvidoria, o indeferimento do seu pleito de cópia integral do TC Processo 003.190/2019-6, informando que, nos processos de controle externo, para atendimento dos pedidos de informações formulados com fundamento na Lei de Acesso à Informação, em regra geral, é necessário que já tenha sido expedido o ato decisório respectivo, a saber, acórdão ou despacho de Relator, o que ainda não ocorreu; 
12.4	 informar ao solicitante, por intermédio da ouvidoria, a respeito da possibilidade de interposição de recursos sobre esta decisão e das formalidades para o exercício de tal faculdade processual, conforme preceitua o § 1º do art. 27 da Resolução-TCU 249/2012;
12.5	devolver os autos a esta unidade técnica, para o seu apensamento ao TC Processo 003.190/2019-6, nos termos da Resolução TCU 259/2014, art. 61, parágrafo único.”
6.	Feita essa breve contextualização passo a decidir.
7.	Com fulcro no art. 15 da LAI e no art. 28 da Resolução-TCU 249/2012, conheço do presente recurso para, no mérito, negar-lhe provimento, com os fundamentos a seguir delineados.
8.	Na verdade, em situação do gênero, em processos de minha relatoria, tenho ressaltado que o acesso aos autos de processo não constitui prerrogativa exclusiva das partes, mas garantia do cidadão, conforme estabelece a Lei de Acesso à Informação, que regula o direito fundamental de acesso a informações previsto nos arts. 5º, inciso XXXIII, e 37, § 3º, inciso II, da CF/1988. Com base nesse entendimento, tenho deferido pedidos de cópia, restringindo o acesso à informações classificadas como sigilosas e aquelas de natureza pessoal, relativas à intimidade, à vida privada, à honra e à imagem da pessoa natural.
9.       	Entretanto, no caso em discussão, conforme aduz o Ministro Bruno Dantas ao relatar o Acórdão 817/2019-TCU-Plenário, é inafastável a prerrogativa do relator de, nos termos do art. 157 do Regimento Interno do TCU, presidir a instrução processual, situação que possibilita a adoção, conforme o caso, de medidas distintas, desde que não impliquem violação ao ordenamento jurídico (margem de apreciação) . 
10.	Aliás, tendo em vista que o supramencionado acórdão examinou situação em tudo igual ao dos presentes autos, peço vênias para reproduzir a fundamentação adotada no voto que suportou aquela deliberação, que amolda-se perfeitamente à situação em análise:
“10. A par das premissas expostas e tendo em vista, ainda, o efeito devolutivo do recurso, o qual limita este exame à matéria impugnada, cumpre analisar o pedido dos recorrentes à luz da LAI e da Resolução-TCU 249/2012, que regulamenta a aplicação da LAI no âmbito do TCU. 
11. Dispõe o § 3º do art. 7º da LAI que o direito de acesso aos documentos ou às informações neles contidas utilizados como fundamento da tomada de decisão e do ato administrativo será assegurado com a edição do ato decisório respectivo. Em complemento ao mencionado dispositivo legal, a Resolução-TCU 249/2012, no art. 4º, § 1º, estabelece que, no caso de processo de controle externo, o ato decisório será o acórdão do TCU ou o despacho do relator com decisão de mérito. 
12. De acordo com o entendimento posto, o direito subjetivo de acesso à informação nos processos de controle externo fica adstrito às hipóteses em que haja uma decisão de mérito. Isso não significa dizer que, não havendo decisão de mérito, o relator não possa deferir o pedido de acesso aos autos. Conforme expus, tenho adotado a postura de dar publicidade aos processos sob minha relatoria, ressalvadas as informações e os documentos sigilosos, em respeito ao princípio republicano da transparência. Contudo, reconheço que, nas hipóteses em que não se verifica o pressuposto fático para a concreção do direito de acesso à informação (decisão de mérito) , estaremos diante de situação em que há margem de apreciação por parte do relator, que dispõe de melhores condições para avaliar se a autorização de vista pode ou não prejudicar o andamento dos autos.
13. No caso sob exame, TC Processo 021.535/2017-5, não foi ainda proferida decisão de mérito, razão pela qual o despacho do relator no sentido de indeferir o pleito dos recorrentes está em consonância com a lei, cabendo-lhe, com base no mencionado art. 157 do Regimento Interno do TCU, decidir a questão.
14. Assim, não havendo, no caso, erro de procedimento ou de julgamento que justifiquem a anulação ou a reforma da decisão impugnada, manifesto-me pela negativa de provimento do presente recurso, mantendo-se inalterada a deliberação ora combatida.”
11.	Com efeito, verifico que, no TC-Processo 003.190/2019-6, do qual foi solicitado a cópia integral dos autos, não foi ainda proferida decisão de mérito, razão pela qual o despacho do relator no sentido de indeferir o pleito do recorrente está em consonância com a Lei de Acesso à Informação e com a Resolução-TCU nº 249/2012, cabendo-lhe, com base no mencionado art. 157 do Regimento Interno do TCU, decidir a questão.
12.	Compulsando ao autos, até esse momento não verifico qualquer elemento novo que permita alterar o encaminhamento adotado pelo douto relator do feito.
13.	Por fim, no que tange ao pedido constante da parte final da peça recursal, em que o requerente solicita que lhe seja disponibilizada as informações não sigilosas contidas na inicial e em seus documentos não abarcadas pelas exceções de sigilo industrial e fundamento de tomada de decisão, devendo ser fornecidos, mesmo que de maneira genérica, os conteúdos, tópicos e documentos que instruem a inicial, com apenas os trechos sigilosos sendo tarjados, em conformidade com o art. 7º, § 2º, da LAI, esclareço que tal pedido e argumento constaram do pedido original, havendo sido ponderado no exame do exmo. Sr. Ministro Relator.
	Ante o exposto, voto por que o Tribunal adote o Acórdão que ora submeto à deliberação deste Colegiado.
TCU, Sala das Sessões Ministro Luciano Brandão Alves de Souza, em 11 de setembro de 2019.
Ministro JOÃO AUGUSTO RIBEIRO NARDES 
Relator